高雄高等行政法院判決　　　　　　　　　　　　　　　九十一年度訴字第三八三號
　　　　　　　　　　　　　　　.
　　原　　　告　甲○○○
　　　　　　　　乙○○
　　共　　　同
　　訴訟代理人　丁○○
　　被　　　告　屏東縣政府
　　代　表　人　丙○○縣長
　　訴訟代理人　戊○○
右當事人間因更正土地登記事件，原告不服內政部中華民國九十一年五月七日台內訴
字第○九一○○○二五五七號訴願決定，提起行政訴訟。本院判決如左︰
　　主  文
原告之訴駁回。
訴訟費用由原告負擔。
　　事  實
一、事實概要：
    原告所有坐落屏東縣高樹鄉○○段第一四九之二四○、一四九之六○八、一四九
    之六一一、一四九之一○八○、一四九之二○一三、一四九之二四九七、一四九
    之二七三七地號等七筆土地，於民國（下同）六十四年被告辦理非都市土地使用
    編定公告並實施管制時，編定為特定農業區農牧用地，嗣於八十九年經公告調整
    為一般農業區農牧用地。原告於九十年九月十九日以上開土地已葬滿墳墓為由，
    向被告申請更正編定為一般農業區墳墓用地，經被告以原編定並無錯誤，否准原
    告之申請。原告不服，提起訴願，經遭決定駁回，乃提起本件行政訴訟。
二、兩造聲明：
  (一)原告聲明求為判決：
    (1)訴願決定及原處分均撤銷。
    (2)被告應就原告所有坐落屏東縣高樹鄉○○段第一四九之二四○、一四九之六○
      八、一四九之六一一、一四九之一○八○、一四九之二○一三、一四九之二四
      九七、一四九之二七三七地號等七筆土地，作成變更使用編定為一般農業區墳
      墓用地之處分。
  (二)被告聲明求為判決：
    如主文所示。
三、兩造之爭點：
  甲、原告主張之理由：
    1.按「土地使用編定後，其原有使用或原有建築物不合土地使用分區規定者，在
      政府令其變更使用或拆除建築物前，得為從來之使用。原有建築物除准修繕外
      ，不得增建或改建。」為非都市土地使用管制規則第八條第一項所規定。本件
      原告所有系爭七筆土地早於六十四年實施非都市土地使用編定之前，即有墳墓
      存在，並非作為建築使用，應不得限制其改進或連續重複使用。
    2.又依據內政部八十九年六月十三日台內中地字第八九七九二九三號函修正「製
      定非都市土地使用分區圖及編定各種使用地作業須知」（以下簡稱作業須知）
      ，其第二十一條「本須知修正頒布前，直轄市或縣（市）政府辦理非都市土地
      使用編定，依當時規定不得編定為某種使用地，而依修正後之規定可編定者，
      得由土地所有權人檢附有關證明文件申辦更正編定。」及第二十二條「經編定
      使用之土地，如土地所有權人檢具確於公告編定前或公告編定期間已變更使用
      之合法證明文件，依照九（二）編定原則表及說明辦理更正編定。」已分別對
      得更正編定之情形，加以明確規定。查系爭土地於六十四年實施非都市土地使
      用分區管制前已做為墳墓之用，為兩造所不爭之事實，被告主張依據當時之作
      業須知「特定農業區及鄉村區之墳墓用地，其編定以現供公墓使用者為限」云
      云，惟系爭土地於八十九年間業經公告調整為一般農業區，故依據上開作業須
      知規定，系爭土地應按九（二）編定原則表及說明辦理更正編定，故系爭土地
      更正使用編定為一般農業區墳墓用地，於法有據。
    3.被告辯稱特定農業區係為保護優良農田或曾經投資建設重大農業改良設施之土
      地而劃定，但系爭土地周圍從未有農地重劃或其他特別之投資改良設施，何有
      保護之必要，況且在八十九年間經檢討後，已依法定程序將系爭土地調整為一
      般農業區，可證原本之編定有所不當。
    4.依區域計畫法第十三條「區域計畫公告實施後，擬訂計畫之機關，應視實際發
      展情況，每五年檢討一次，並作必要之變更。」及同法施行細則第十七條「為
      實施區域土地使用管制，直轄市或縣（市）政府應會同有關機關定期實施全面
      性土地使用現況調查，並將調查結果以圖冊（卡）記載之。」被告為區域計畫
      之主管機關，自六十四年實施土地使用分區管制迄今，未落實定期實施全面性
      土地使用現況調查，因此本案未在定期檢討程序中提出檢討，有違依法行政原
      則，致原告權益受損。
    5.至被告主張系爭土地上之墳墓係因民眾誤認為公墓而濫葬，與墳墓設置管理條
      例第二條之公墓不同，惟濫葬行為係在法規所不允許之土地上行使營葬設施，
      而本件系爭土地上之墳墓，被告並不否認是在非都市土地使用分區管制之前即
      已存在，此亦有高樹鄉公所九十屏高鄉民字第一一一四六號函及台灣省林務局
      六十四年七月所拍攝之台灣地區航照圖可證。又被告既允許得依非都市土地使
      用管制規則第八條之規定為「從來之使用」，自無濫葬之適用。另被告主張系
      爭土地未依同法第六條規定，報請主管機關核准云云，查墳墓設置管理條例於
      七十二年十一月十一日由總統公布及實施，系爭土地上在六十四年以前即已存
      在之墳墓，實不知應依何種法規申請。
    6.系爭土地目前係編定為農牧用地，若要移轉則須具備農業使用證明，原告曾向
      屏東縣高樹鄉公所申請核發，但鄉公所以系爭土地上存有墳墓數座，認為不符
      合農業發展條例第三條第一項第十一、十二款之規定，而否准原告申請。然系
      爭土地若無法移轉，日後恐會面臨需繳納地價稅之虞，原告土地遭人濫葬，卻
      要原告繳納稅款，對原告造成之損害甚重，且系爭土地於六十四年前即存有墳
      墓，因系爭土地距原告居住處三十多公里，故土地遭濫葬時，原告並不知情。
      至今系爭土地上已被葬滿墳墓，原告既未收取費用，即與公墓相似，從而被告
      實無理由不將系爭土地更正編定為一般農業區墳墓用地，爰請求如訴之聲明。
  乙、被告答辯之理由：
  　1.按「特定農業區及鄉村區之墳墓用地，其編定以現供公墓使用者為限。」「辦
      理更正編定之原因為因一編定錯誤；二編定前已符合『製定非都市土地使用分
      區圖及編定各種使用地作業須知』九之規定及『辦理非都市土地使用分區及編
      定各種使用地作業要點』乙、二、三之規定，於編定後提出證明文件，且該證
      明文件，現仍屬有效者。」為內政部六十四年八月一日台內地字第六四二七六
      四號函頒「製定非都市土地使用分區圖及編定各種使用地作業須知」七、（四
      ）２及前台灣省政府地政處訂定「處理非都市土地使用編定後異動更正說明（
      一）所分別明定。另依內政部八十九年四月十三日台（八九）內中地字第八九
      七八七一九號函送八十九年一月二十日研商「製定非都市土地使用分區圖及編
      定各種使用地作業須知」修正事宜第三次會議討論事項二決議略以：「特定農
      業區編定墳墓用地以公墓為限，依照區域計畫主管機關內政部營建署以八十九
      年一月十八日八十九營署綜字第○一一八三號函釋：『查區域計畫法施行細則
      第十三條第一項第一款規定特定農業區係為優良農地或曾經投資建設重大農業
      改良設施，經會同農業主管機關認為必須特別保護而劃定者，因此同細則第十
      五條第一項第十七款雖僅規定墳墓用地係供喪葬設施使用者，然為特別保護該
      使用分區，避免破壞優良農業生產環境，於依區域計畫法第十五條第一項授權
      訂定之『製定非都市土地使用分區圖及編定各種使用地作業須知』九、非都市
      土地各種使用地之編定原則規定：特定農業區其編定為墳墓用地以現供公墓使
      用者為限，以及未經依法核准使用者，應按所屬使用區備註欄所註之主要用地
      （農牧用地）編定等，應未逾越區域計畫法第十五條所規定之範圍』。另考量
      特定農業區係為保護優良農田或曾經投資建設重大農業改良設施之土地而劃定
      者，是以非都市土地使用編定前已做為墳墓使用之土地，除依『非都市土地使
      用管制規則』第八條規定得為從來之使用外，不宜再有增加使用強度之情形，
      以免影響附近農業生產環境。」合先敘明。
    2.經查，本案系爭七筆土地，於六十四年時編定為特定農業區農牧用地，縱當時
      有墳墓存在於土地上，因非屬公墓，如編定為特定農業區墳墓用地，核與「特
      定農業區之墳墓用地，其編定以現供公墓使用者為限」之編定原則不符。至於
      原告所訴，其曾檢附高樹鄉公所九十年十月三十一日（九○）屏高鄉民字第一
      一一四六號函及台灣省林務局六十四年七月所拍攝之航照圖，以資證明當時即
      作公墓使用云云。惟依據上開高樹鄉公所函略以：「二、勘查結果，與本鄉舊
      寮公墓臨界之五筆土地，雖非本所管轄，但因界址不明，致民眾長久以來認為
      係本鄉公墓而葬有墳墓，且內有民國六十四年以前所葬之墳墓。三、另舊寮段
      一四九之二○一三、一四九之二四九七等二筆土地與本鄉公墓臨近，因此亦為
      民眾所誤認為公墓」，另依據墳墓設置管理條例第二條及第六條規定略以「所
      稱公墓，係指公立或私立供公眾營葬公共設施」及「設置公墓，應備具左列文
      件報請省（市）主管機關核准」，與系爭土地因民眾誤認為公墓而濫葬，且未
      經主管機關核准之情形顯然有別。
    3.又依據前開航照圖所示，原告所共有之土地在六十四年時，僅有少數幾座墳墓
      ，而原告並無善盡管理人責任，導致土地被濫葬。此外，依據非都市土地使用
      管制規則第八條規定，在非都市土地使用編定前，土地上已存在墳墓者，即可
      認為其有符合所謂從來之使用，若土地上之墳墓於編定後並無增加，始可因其
      具備符合從來使用之要件而可核發農業使用證明。綜上，被告核定應維持編定
      為一般農業區農牧用地，並無不合。
      理  由
一、按「．．七、各種使用地之編定原則．．．(四)注意事項．．．2.特定農業區及鄉
    村區之墳墓用地，其編定以現供公墓使用者為限。．．」「十八、錯誤或遺漏之
    更正：(一)直轄市或縣（市）政府自非都市土地使用分區及各種使用地編定結果公
    告之日起，實施非都市土地使用管制。土地所有權人發現土地使用分區界限或使
    用編定有違漏或錯誤情事，應於公告之日起三十日內以書面提出申請更正，經直
    轄市、縣（市）政府查明屬實，並彙報上級主管機關核備後更正之，並復知申請
    人。」分別為行為時內政部六十四年八月一日台內地字第六四二七六四號函頒及
    八十九年六月三十日台內中地字第八九七九二九三號函修正發布之「製定非都市
    土地使用分區圖及編定各種使用地作業須知」七、(四)2.及十八所明定。又依照前
    台灣省地政處六十九年八月十四日地四字第四四六九號函訂定及八十四年八月七
    日地四字第五二六七八號函補充說明之「處理非都市土地使用編定後異動更正說
    明(一)，亦指稱非都市土地使用編定後，須有：『因(一)編定錯誤。(二)編定前已符合
    「製定非都市土地使用分區圖及編定各種使用地作業須知」九之規定及「辦理非
    都市土地使用分區及編定各種使用地作業要點」乙、二、三之規定，於編定後提
    出證明文件，且該證明文件，現仍屬有效者。』始得辦理更正編定，合先明。
二、本件原告所有坐落屏東縣高樹鄉○○段第一四九之二四○、一四九之六○八、一
    四九之六一一、一四九之一○八○、一四九之二○一三、一四九之二四九七、一
    四九之二七三七地號等七筆土地，於六十四年被告辦理非都市土地使用編定公告
    並實施管制時，編定為特定農業區農牧用地，嗣於八十九年經公告調整為一般農
    業區農牧用地等情，此有土地登記簿謄本在卷可稽，並為兩造所不爭執，自堪信
    為真實。
三、原告雖主張系爭土地於六十四年間實施非都市土地使用分區管制前，即已有墳墓
    存在，至今土地上更是葬滿墳墓，而原告未曾收取任何費用，核與公墓相似，被
    告實無理由不將系爭土地更正編定為一般農業區墳墓用地云云，惟查，原告所有
    系爭七筆土地，於六十四年間被告辦理非都市土地使用編定公告並實施管制時，
    依照原告所提出之台灣省林務局六十四年七月所拍攝之航照圖觀之，縱稱當時系
    爭土地上已有墳墓存在，然依行為時內政部六十四年八月一日台內地字第六四二
    七六四號函頒之「製定非都市土地使用分區圖及編定各種使用地作業須知」七、
    (四)2.規定，特定農業區之墳墓用地，其編定係以現供公墓使用者為限。然被告前
    曾函囑屏東縣高樹鄉公所系爭土地從來之使用情形，經該鄉公所派員與原告及相
    關人員共同會勘結果，據覆：「二、勘查結果，與本鄉舊寮公墓臨界之五筆土地
    ，雖非本所管轄，但因界址不明，致民眾長久以來認為係本鄉公墓而葬有墳墓，
    且內有民國六十四年以前所葬之墳墓。三、另舊寮段一四九之二○一三、一四九
    之二四九七等二筆土地與本鄉公墓臨近，因此亦為民眾所誤認為公墓」，此亦有
    屏東縣高樹鄉公所九十年十月三十一日（九○）屏高鄉民字第一一一四六號函附
    卷可參。又依據七十二年十一月十一日公布之墳墓設置管理條例第二條及第六條
    規定：「所稱公墓，係指公立或私立供公眾營葬公共設施」及「設置公墓，應備
    具左列文件報請省（市）主管機關核准．．」，其對公墓之定義及設置要件已定
    有明文，雖謂被告於六十四年間辦理非都市土地使用編定公告並實施管制時，該
    墳墓設置管理條例尚未公布，然依屏東縣高樹鄉公所上開函文意旨，系爭土地並
    非屬該鄉之公墓用地，亦非屬私人或團體設置之私立公墓用地，乃係因其位處該
    鄉舊寮公墓周圍，致民眾誤為鄉公所規劃之公墓用地而濫葬，準此以觀，被告於
    前揭時間辦理非都市土地使用編定公告，未將其編定為墳墓用地，依法並無不合
    。
四、被告於六十四年間辦理非都市土地使用編定公告並實施管制時，未將系爭土地編
    定為墳墓用地，乃係因其不符合「以現供公墓使用」之要件，詳如上述，是系爭
    土地於當時雖已有墳墓存在，然被告就系爭土地之使用編定，要難謂有編定錯誤
    之情形，從而自無內政部八十九年六月三十日台內中地字第八九七九二九三號函
    修正發布之「製定非都市土地使用分區圖及編定各種使用地作業須知」十八所稱
    「錯誤」更正之問題。另內政部於八十九年一月二十日研商「製定非都市土地使
    用分區圖及編定各種使用地作業須知」修正事宜第三次會議討論事項時，亦作成
    下列之決議：「特定農業區編定墳墓用地以公墓為限，依照區域計畫主管機關內
    政部營建署以八十九年一月十八日八十九營署綜字第○一一八三號函釋：『查區
    域計畫法施行細則第十三條第一項第一款規定特定農業區係為優良農地或曾經投
    資建設重大農業改良設施，經會同農業主管機關認為必須特別保護而劃定者，因
    此同細則第十五條第一項第十七款雖僅規定墳墓用地係供喪葬設施使用者，然為
    特別保護該使用分區，避免破壞優良農業生產環境，於依區域計畫法第十五條第
    一項授權訂定之『製定非都市土地使用分區圖及編定各種使用地作業須知』九、
    非都市土地各種使用地之編定原則規定：特定農業區其編定為墳墓用地以現供公
    墓使用者為限，以及未經依法核准使用者，應按所屬使用區備註欄所註之主要用
    地（農牧用地）編定等，應未逾越區域計畫法第十五條所規定之範圍』。另考量
    特定農業區係為保護優良農田或曾經投資建設重大農業改良設施之土地而劃定者
    ，是以非都市土地使用編定前已做為墳墓使用之土地，除依『非都市土地使用管
    制規則』第八條規定得為從來之使用外，不宜再有增加使用強度之情形，以免影
    響附近農業生產環境。」亦不同意將非都市土地使用編定前已做為墳墓使用之土
    地，而更正為墳墓用地。是原告主張系爭土地供墳墓使用是為從來之使用，符合
    非都市土地使用管制規則第八條第一項規定，而請求被告作成更正系爭土地使用
    編定為一般農業區墳墓用地云云，即無理由，應不予准許。
五、綜上所述，原告之主張既無可取，從而被告拒絕將原告所有之系爭土地使用編定
    更正為一般農業區墳墓用地，揆諸首揭說明，並無違誤。訴願決定予以維持，亦
    無不合。原告起訴請求撤銷訴願決定及原處分，並請求被告應作成更正系爭土地
    使用編定為一般農業區墳墓用地，核無理由，應予駁回。
六、據上論結，本件原告之訴為無理由，爰依行政訴訟法第二百條第二款、第九十八
    條第三項前段，判決如主文。
中　　　華　　　民　　　國    九十一　　年　  　九　　　月　　  十二　　日
                              高雄高等行政法院第四庭
                                          審判長法官  高秀真
                                          法      官  林勇奮
                                          法      官  邱政強
右為正本係照原本作成。
如不服本判決，應於判決送達後二十日內向本院提出上訴書狀，其未表明上訴理由者
，應於提起上訴後二十日內向本院提出上訴理由書（須按對造人數附繕本）；如於本
判決宣示或公告後送達前提起上訴者，應於判決送達後二十日內補提上訴理由書（須
附繕本）。未表明上訴理由者，逕以裁定駁回。
提起上訴應預繳送達用雙掛號郵票七份（每份三十四元）。
中 　 　華 　 　民　  　國 　 九十一  　年      九      月　    十二    日
                                          法院書記官  涂瓔純
